ACORDAO-COMPLETO-2422887

ACÓRDÃO 1166/2021 ATA 2/2021 - PRIMEIRA CÂMARA

VISTOS, relatados e discutidos estes autos que tratam de embargos de declaração opostos por Antônio Almeida Neto, ex-prefeito de Acopiara/CE, em face do Acórdão 6850/2020-TCU-Primeira Câmara;
ACORDAM os Ministros do Tribunal de Contas da União, reunidos em Sessão da 1ª Câmara, ante as razões expostas pelo Relator, em:
9.1. conhecer, com fulcro no art. 34 da Lei 8.443/1992, dos embargos de declaração opostos por Antônio Almeida Neto, para, no mérito, rejeitá-los; e
9.2 dar ciência desta deliberação ao embargante.

Embargos de declaração opostos contra deliberação que conheceu e deu provimento parcial a recurso de reconsideração.

Primeira Câmara

Município de Acopiara/CE.

3. Recorrente: Antônio Almeida Neto (XXX.697.763-XX).

13.1. Ministros presentes: Benjamin Zymler (na Presidência) e Jorge Oliveira.
13.2. Ministros-Substitutos convocados: Augusto Sherman Cavalcanti e Weder de Oliveira (Relator).

ACORDAO-COMPLETO-2482468

Acórdão 8803/2021 - Primeira Câmara

ACORDAO-COMPLETO-2551440

Acórdão de Relação 2017/2022 - Plenário

Acórdão de Relação

ACORDAO-COMPLETO-2538717

Acórdão de Relação 1306/2022 - Plenário

ANTÔNIO ALMEIDA NETO

WEDER DE OLIVEIRA

Ministro Vital do Rêgo.

Cuida-se de embargos de declaração opostos por Antônio Almeida Neto, ex-prefeito de Acopiara/CE, em face do Acórdão 6850/2020-TCU-Primeira Câmara (peça 126) , mediante o qual foi conhecido e dado provimento parcial ao recurso de reconsideração interposto pelo ora embargante contra o Acórdão 3964/2019-TCU-Primeira Câmara (peça 88) .
O embargante alega existir obscuridade e omissão no Acórdão 6850/2020-TCU-Primeira Câmara, em vista dos seguintes aspectos (peças 139-140) :
1 - BREVE HISTÓRICO
Trata-se de Tomada de Contas Especial instaurada pelo então Ministério do Desenvolvimento Social e Combate à Fome - MDS, em razão de suposta inexecução do Convênio 219/2008, celebrado com o Município de Acopiara/CE em 05/12/2008, tendo por objeto a construção de cisternas de placa, com vigência original até 30/04/2010, prorrogada até 25/04/2011. De acordo com o plano de trabalho aprovado, o ajuste contemplou as seguintes metas físicas:
a) construção de 522 cisternas (R$ 590.843,76) ,
b) capacitação de pedreiros (R$ 2.975,00) ,
c) capacitação das famílias beneficiadas em gerenciamento de recursos hídricos (R$ 14.740,48) , e
d) acompanhamento, monitoramento, coordenação técnica e supervisão (R$ 364,00) 
Para a execução do ajuste, foi pactuada a aplicação de recursos federais de R$ 590.841,36, creditados na conta corrente específica do convênio em 10/12/2008. O objeto do convênio foi fielmente executado, todavia após a sucessão de prefeitos naquela municipalidade houve pequenas impropriedades no tocante ao envio da prestação de contas, que não configuram qualquer ilícito ou falta grave, as quais foram devidamente sanadas.
2 - DO CABIMENTO DOS EMBARGOS
Tanto a Lei Orgânica do TCU, como o Regimento Interno tratam do presente recurso e do seu cabimento, ao prescreverem:
 (...) 
Destarte, preenchidos todos os requisitos formais e legais para a interposição do presente recurso, inclusive quanto à tempestividade, espera-se seja recebido no seu efeito suspensivo.
3 - DO MÉRITO RECURSAL
3.1. OBSCURIDADE QUANTO À AUSÊNCIA DE RESPONSABILIDADE DO EMBARGANTE
À par de toda a argumentação recursal lançada anteriormente quando do Recurso de Reconsideração, que gerou o Acórdão EMBARGADO, se infere pela obscuridade quanto à responsabilidade do EMBARGANTE.
É que, a Corte de Contas aduz que o EMBARGANTE não comprovou durante a execução do convênio, nem mesmo no decorrer desta TC que a responsabilidade pela gestão dos recursos avençados era do então secretário de agricultura, pelo simples fato do EMBARGANTE assinar o convênio, bem como pelo fato das comunicações do então ministério do desenvolvimento social e combate à fome - MDS serem dirigidas ao EMBARGANTE.
Ora, tal fato por si só não justifica a imputação de responsabilidade ao EMBARGANTE, que demonstrou não ser o ordenador das despesas relativas ao convênio em tela.
Daí, surge o seguinte questionamento para dirimir a obscuridade. HÁ PROVA NOS AUTOS DA ORDENAÇÃO DE DESPESAS EXERCIDA PELA SECRETÁRIO DE AGRICULTURA DA MUNICIPALIDADE? A resposta é afirmativa. Há todo um arcabouço probatório que demonstra a situação da execução das despesas.
Neste azo, imprescindível trazer à lume o que vem a ser o ordenador de despesas, sobretudo consoante dicção do DL n° 200/67, art. 80, § 1°:
 (...) 
A antiga Instrução Normativa da extinta Diretoria do Tesouro Nacional n°10/91 (revogada em parte pela IN/STN n° 5/96) já conceituava o ordenador de despesas como sendo:
 (...) 
Como se pode observar nos documentos contíguos à prestação de contas do convênio indigitado, o Sr. ANTONIO ALMEIDA NETO NUNCA autorizou empenhos, NUNCA fez pagamentos, NUNCA praticou qualquer ato próprio do ordenador de despesas.
NEM MESMO O CONTRATO COM A EMPRESA PRESTADORA DOS SERVIÇOS FOI ASSINADO PELO RECORRENTE, uma vez que foi firmado pelo ordenador de despesa respectivo, o Sr. CARLOS ARAGÃO DA SILVA, então Secretário de Agricultura do Município.
E não podia ser diferente, um vez que o Município de Acopiara possui legislação própria, Lei Municipal n° 1.524/09, que dormita aos autos, a qual traz a desconcentração da atividade municipal para cada secretaria agir de forma independente e autônoma, dentro de sua competência. Como se pode observar pela Nota de Empenho abaixo, retirada dos presentes autos, assim como todas as demais notas, sempre era o secretário de agricultura que dava a palavra final, que efetuava o pagamento de acordo com o que foi atestado, como se vê na cópia da NE abaixo.
 (...) 
É sabido que esta Corte pontuará a responsabilidade do EMBARGANTE por culpa in eligendo ou in vigilando, todavia já se vê uma mudança quanto à tal entendimento, pois em determinados casos seria de rigor excessivo punir o chefe do executivo em uma situação como a que se enfrenta nos autos, pois ao seu conhecimento chega a informação da execução das cisternas, o que é comprovado por ele próprio, mas pequenas impropriedades não tem como serem alcançadas por sua visão, porquanto se tratam de 522 pequenas obras, que teriam que ser visitadas uma a uma. Vejamos o entendimento recente desta C. Corte de Contas:
 (...) 
De igual modo, todos os atestos eram feitos pelo então secretário anteriormente citado. Vejamos:
 (...) 
Veja-se também a HOMOLOGAÇÃO da licitação, assinada pelo referido secretario, assim como todos os atos licitatórios, bem como o contrato com a empresa vencedora do certame e a coordenação da execução dos objetivos do convênio:
 (...) 
Como bem se sabe, o instrumento da Delegação de Poderes se resume exatamente em investir outro indivíduo de competência para a prática de atos administrativos, indivíduo este que - presumidamente - detém plena capacidade técnica para executar as tarefas e atribuições dentro de sua esfera de competência sendo assim, por elas plenamente responsável, tanto por ordenar quanto por fiscalizar.
Ademais, mostra-se irrazoável exigir de um Prefeito Municipal tenha ciência sobre tudo o que acontece abaixo de si, principalmente em relação ao que é descentralizado a seus secretários. Tal exigência seria, além de fisicamente impossível, contrária aos princípios da gestão administrativa.
Percebe-se indubitavelmente desconexa a argumentação deste Tribunal no Acórdão guerreado de que o EMBARGANTE não trouxe aos autos elementos documentais que demonstrem a ordenação de despesas por parte do secretário indigitado.
Faz-se necessário, pois, sanar tal obscuridade, a partir da análise dos documentos anexos, alguns até reproduzidos no corpo desta peça recursal.
Com efeito, nobre relator, a conduta adotada pelo ex-prefeito foi extremamente diligente, nomeando para sua equipe pessoas as quais incumbiu de verificar, acompanhar e fiscalizar as obras em curso no município.
Reitere-se que em relação ao Convênio em tablado, número 219/2008, firmado com o então Ministério do Desenvolvimento Social e Combate à Fome, não se pode perder de vista que o único ato praticado pelo RECORRENTE foi justamente a assinatura do instrumento de Convênio, e nada mais a partir daí.
Ainda neste sentido, vejamos o Acórdão 1065/2016-TCU-Plenário, que reza:
 (...) 
E ainda:
 (...) 
Da leitura dos autos e sob a luz da jurisprudência deste Tribunal de Contas, vê-se claramente que é indevida a responsabilização do ex-prefeito por culpa in eligendo, uma vez que a realização das despesas não ficava a cargo do Chefe do Executivo Local.
Neste contexto, a responsabilização do ora RECORRENTE significa um ataque à segurança jurídica e ao princípio da razoabilidade, além de ir de encontro aos princípios mais modernos de gestão pública, organização e planejamentos públicos, que privilegiam o modelo de descentralização/desconcentração de funções e atividades, de forma que exigir deveres que exorbitam das atribuições do agente público - Prefeito Municipal - é tornar inviável o processo de gestão, ao custo de tornar prejudicadas e ineficientes os mecanismos de descentralização e desconcentração de competências.
Trilhando essa linha, podemos dizer que imputar ao EMBARGANTE a responsabilização pela fiscalização de todas as despesas realizadas pelas Secretarias significa impor-lhe uma tarefa hercúlea, impossível para uma pessoa, fisicamente, suportar e cumprir.
Além disso, não à toa se presume que cada Secretário, ordenador de despesas primário, detenha, além de conhecimentos específicos da sua área de atuação, também conhecimentos específicos em Finanças e Contabilidade Pública.
Não cabe exigir do EMBARGANTE que revisasse, por exemplo, as medições de obras e/ou os procedimentos de liquidação de pagamento de todos os contratos da prefeitura, ou os requisitos para esses pagamentos, tais como a manutenção de todos os requisitos de habilitação exigidos no momento da licitação.
Em suma, toda a execução de atos administrativos era descentralizada, e cada Secretaria Municipal era responsável pela gestão, execução e prestação de contas de recursos públicos, inclusive federais, geridos, no caso ora em análise, pela Secretaria de Agricultura e Desenvolvimento Sustentável do município de Acopiara/CE.
Vê-se, com isto, em última análise, que o que se busca é condenar o ex-gestor única e exclusivamente por ter assinado o Convênio, ainda que toda a responsabilidade técnica, de fiscalização e, inclusive, repasses, tenha sido delegada ao ordenador de despesas da referida Secretaria.
Ainda sob essa mesma ótica, não podemos deixar de registrar que a responsabilidade perante o Tribunal é subjetiva, de modo que é imprescindível que seja devidamente demonstrado nos autos o dolo ou a culpa strictu sensu na conduta do agente público.
3.2. OMISSÃO NA ANÁLISE DA DOCUMENTAÇÃO COMPLEMENTAR
O EMBARGANTE havia juntado aos autos a Nota Técnica n° 51/2019 do Ministério da Cidadania, que sucedeu o MDS, a partir da qual a Corte de Contas constatou a redução do suposto dano imputado, erroneamente, diga-se de passagem, ao EMBARGANTE.
Ocorre que, a partir da referida Nota Técnica, o EMBARGANTE levou as considerações ali exaradas ao responsável pelo Termo de Convênio, o Sr. Carlos Aragão Silva, ex-secretário de agricultura do Município de Acopiara, assim como solicitou ao município uma análise das informações restadas pelo concedente, com o objetivo de identificar as possíveis impropriedades e demonstrar a realidade fática ou saná-las.
Para a surpresa do EMBARGANTE, a nova documentação apresentada foi analisada pelo concedente, editando a Nota Técnica Complementar N° 10/2020 - SE/SGFT/DTEDS/CGPC-DES-II, de fevereiro de 2020, protocolada nesta Corte em março de 2020 e não analisada pela SERUR.
Maior surpresa adveio com a leitura da referida Nota Técnica pelo exsecretário Carlos Aragão Silva, ao descobrir que o concedente analisou a ANTIGA DOCUMENTAÇÃO, segregando os novos elementos.
Tanto é verdade, que a conclusão da nova análise restou tal e qual a conclusão da análise feita pela Nota Técnica anterior.
Ou seja, fora juntada nova documentação tanto no Ministério da Cidadania, que sucedeu o antigo Ministério do Desenvolvimento Social e Combate à Fome - MDS, como fora juntada a mesma nova documentação neste C. Tribunal de Contas da União. No Ministério fora feita através do Ofício n° 263/2019, do Município de Acopiara/CE, que segue anexo.
Todavia, nesta Corte a nova documentação não fora analisada pela SERUR. Prova disso, é a ausência de qualquer menção à referida Nota Técnica no exame de mérito empreendido pela SERUR.
E no voto condutor do Acórdão guerreado foi levantada tal questão, mas para repetir a análise do citado ministério, que se equivocou e não se debruçou na nova documentação.
Tanto é que o município de Acopiara/CE protocolou ofício no Ministério da Cidadania informando tal equívoco e solicitando uma análise da documentação nova, enviada por último, cuja cópia segue contígua, com o respectivo protocolo.
É imperioso sanar tal omissão, que mudará inteiramente a situação do EMBARGANTE, que, a despeito de não ter obrigação legal de prestar contas da avença em tablado, empreendeu esforços para demonstrar a integral aplicação do recurso no objeto pactuado, provando o nexo causal das despesas.
4 - DO PEDIDO
É imperioso trazer à lume tais pontos, julgando procedentes os presentes embargos de declaração, seja pelo documento juntado aos autos, seja pela documentação complementar não analisada pela SERUR nem pelo Ministério Concedente, ou por outros pontos levantados, que ferem o princípio do contraditório, da ampla defesa, do devido processo legal e, sobretudo, o estado democrático de direito.
Por todo exposto, requer a admissão do presente recurso, ainda que se aplique efeitos infringentes ao mesmo, não só para considerar as omissões e contradições elencadas, mas para julgar REGULARES as contas do EMBARGANTE.
É o relatório.

Antônio Braga Neto (OAB/CE 17.713) e outros.

Não atuou.

EMBARGOS DE DECLARAÇÃO EM RECURSO DE RECONSIDERAÇÃO. CONHECIMENTO. REJEIÇÃO. CIÊNCIA.

TOMADA DE CONTAS ESPECIAL (TCE)

não atuou.

Atuo nos presentes autos com fundamento no art. 27-A da Resolução-TCU 175/2005, tendo em vista haver sido designado, por meio da Portaria-TCU 5-GAPES, de 27/1/2021, substituto do eminente Ministro Vital do Rêgo.
Em exame, embargos de declaração opostos por Antônio Almeida Neto, ex-prefeito de Acopiara/CE, em face do Acórdão 6850/2020-TCU-Primeira Câmara (peça 126) , mediante o qual o recurso de reconsideração por ele interposto foi conhecido, e, no mérito, provido parcialmente, consoante se transcreve a seguir:
9.1. conhecer do recurso de reconsideração, (...) , para, no mérito, dar-lhe provimento parcial, a fim de alterar os termos dos itens 9.2 e 9.3 do Acórdão 3964/2019-TCU-Primeira Câmara, passando a constar:
9.2. condenar o Sr. Antônio Almeida Neto ao pagamento da quantia descrita a seguir, (...) :
	Data
	Débito (R$) 
	Crédito (R$) 

	10/12/2008
	325.539,13
	
	22/06/2011
		54.524,32

9.3. aplicar ao Sr. Antônio Almeida Neto a multa prevista no art. 57 da Lei 8.443/1992 no valor de R$ 50.000,00 (cinquenta mil reais) , (...) ;
9.2. manter inalterado os demais itens do Acórdão 3964/2019-TCU-Primeira Câmara;
Nesta oportunidade, o embargante alega existir obscuridade e omissão no Acórdão 6850/2020-TCU-Primeira Câmara, em vista dos seguintes aspectos, em síntese (peças 139-140) :
a) existência de obscuridade em relação à responsabilidade do ora embargante, tendo em vista que este Tribunal aduz que ele não comprovou, durante a execução do convênio, nem mesmo no decorrer desta TCE, que a responsabilidade pela gestão dos recursos avençados era do então secretário de agricultura, pelo simples fato de o embargante assinar o convênio, bem como pelo fato de as comunicações do então ministério do desenvolvimento social e combate à fome (MDS) serem dirigidas ao embargante; tal fato, por si só, não justifica a imputação de responsabilidade ao embargante, que demonstrou não ser o ordenador das despesas relativas ao convênio em tela; e
b) omissão na análise da documentação complementar, tendo em vista que o ora embargante havia juntado aos autos a Nota Técnica 51/2019 do Ministério da Cidadania, que sucedeu o MDS, a partir da qual a Corte de Contas constatou a redução do suposto dano imputado, erroneamente, ao embargante; a nova documentação apresentada foi analisada pelo concedente, que editou a Nota Técnica Complementar 10/2020 - SE/SGFT/DTEDS/CGPC-DES-II, de fevereiro de 2020, protocolada nesta Corte em março de 2020 e não analisada pela Serur; é imperioso sanar tal omissão, que mudará inteiramente a situação do embargante, que, a despeito de não ter obrigação legal de prestar contas da avença em tela, empreendeu esforços para demonstrar a integral aplicação do recurso no objeto pactuado, provando o nexo causal das despesas.
Em preliminar, os presentes embargos devem ser conhecidos, ante o preenchimento dos requisitos de admissibilidade previstos no art. 34, § 1º, da Lei 8.443/1992 e a invocação dos vícios de obscuridade e omissão, pressupostos específicos para a espécie.
Passo a analisar o mérito dos embargos.
O embargante tenta de novo afastar sua responsabilidade com base no instituto da delegação de competência, e direcioná-la ao gestor que esteve à frente da secretaria municipal de agricultura à época dos fatos. Essa argumentação já foi apresentada anteriormente, tendo sido enfrentada e afastada quando da apreciação do recurso de reconsideração nos termos do Acórdão 6850/2020-TCU-Primeira Câmara (peça 126) , conforme registrado nos itens 12 a 18 do voto condutor da referida deliberação (peça 127) :
12. Não merecem prosperar os argumentos apresentados pelo recorrente de tentar afastar a sua responsabilidade, com base no instituto da delegação de competência, e direcioná-la ao gestor que esteve à frente da secretaria municipal de agricultura, à época dos fatos.
 (...) 
14. Ressalto, ainda, que o ex-prefeito [Antônio Almeida Neto], juntamente com o ex-secretário municipal de agricultura e desenvolvimento sustentável, assinou os documentos da prestação de contas final encaminhada para o MDS, quais sejam (peça 23, p. 2-8) : relatório de execução físico-financeira; relatório de execução da receita e despesa; relação de pagamentos; conciliação bancária; relação de bens; relatório de cumprimento do objeto; e termo de aceitação definitivo da obra. (destaquei) 
15. Friso que a jurisprudência predominante deste Tribunal é no sentido de que o instituto da delegação de competência não implica delegação de responsabilidade, cabendo ao gestor delegante o dever de fiscalizar os atos praticados de seus subordinados, a exemplo dos Acórdãos do Plenário 170/2018 (relator Ministro Benjamin Zymler) , 2.457/2017 (relatora Ministra Ana Arraes) , 479/2010 (relator Ministro Raimundo Carreiro) , 248/2010 (relator Ministro Walton Alencar Rodrigues) , 830/2014 (relator Ministro Marcos Bemquerer) e 2.345/2006 (relator Ministro Augusto Nardes) .
16. Ademais, essa supervisão hierárquica assume ainda maior relevância em face da estrutura administrativa do convenente em face da dimensão do objeto pactuado com o Governo Federal.
17. Para se ter uma dimensão da importância da execução do objeto desse convênio para a municipalidade, o Município de Acopiara/CE apresentava 51,2 mil habitantes, segundo dados do censo de 2010 (disponível em ; acesso em 5/5/2020) . A construção de 522 cisternas para contribuir na solução do problema hídrico de uma localidade situada no semiárido nordestino não seria uma intervenção cujo chefe do Executivo municipal pudesse se eximir de acompanhar a execução e o andamento do ajuste.
18. Assim, entendo que está caracterizada a culpabilidade do ora recorrente quanto às falhas apontadas nos presentes autos, em especial, a não comprovação da execução física das 522 cisternas de placas de concreto com capacidade de 16 mil litros, o que gerou o débito imputado ao Sr. Antônio Almeida Neto, nos termos do Acórdão 3964/2019-TCU-Primeira Câmara.
Do mesmo modo, a Nota Técnica 51/2019, de 6/5/2019 (peça 87) , e a Nota Técnica Complementar 10/2020, de 3/2/2019 (peça 113) , foram consideradas pela Secretaria de Recursos e pelo Ministério Público junto ao TCU, quando da análise do recurso de reconsideração interposto pelo Sr. Antônio Almeida Neto, conforme constou do relatório do Acórdão 6850/2020-TCU-Primeira Câmara (peça 128) . Tanto é que a conclusão proferida pelo Ministério da Cidadania, sucessor do MDS, nos termos da Nota Técnica Complementar 10/2020, foi fundamental para a redução do débito inicialmente imputado ao ora recorrente, bem como para a redução proporcional do valor da multa, consoante assentado no item 33 do voto juntado à peça 127.
Assim, o que se depreende do teor argumentativo do ora embargante é a intenção, nesta via processual, de rediscutir o mérito do Acórdão 6850/2020-TCU-Primeira Câmara, finalidade incabível para essa espécie recursal, destinada a integrar ou esclarecer a decisão impugnada, haja vista extrapolar os estreitos limites dos embargos de declaração.
Dessa forma, não havendo qualquer vício a ser sanado, impõe-se a rejeição dos embargos ora em apreciação.
Diante do exposto, VOTO para que seja adotada a minuta de acórdão que ora trago ao exame deste colegiado.
TCU, Sala das Sessões Ministro Luciano Brandão Alves de Souza, em 2 de fevereiro de 2021.
Weder de Oliveira 
Relator